臺灣臺北地方法院民事判決　　　　　　 94年度重訴字第287號
原　　　告　丙○○
訴訟代理人　丁○○
　　　　　　錢裕國律師
複代理人　　乙○○
被　　　告　甲○○
訴訟代理人　陳志勇律師
上列當事人間債務人異議之訴事件，本院於民國94年 7月21日言
詞辯論終結，判決如下：
    主  文
原告之訴駁回。
訴訟費用由原告負擔。
    事實及理由
一、原告主張：
(一)被告前提出以原告為背書人之支票3紙（下稱系爭支票），
    向臺灣板橋地方法院（下稱板橋地院）申請核發支付命令，
    經板橋地院以93年度促字第39021號事件核發支付命令後，
    被告即以之為執行名義聲請本院強制執行，並經本院以93年
    度執字第40043號強制執行事件受理在案。查系爭3紙支票均
    已罹於消滅時效，然板橋地院仍據此核發支付命令，是該支
    付命令已不合法。又前開支付命令係以寄存送達方式向「台
    北縣新莊市○○路144巷9之2號」為送達，惟查，該寄存送
    達並未製作通知黏貼於門首及放置於信箱或適當之處，且原
    告因經商而長年住居於中國大陸，於民國（下同）93年間僅
    共停留於台灣93日，故前揭處所亦非原告之住居所，則該支
    付命令之送達，即不合法。又系爭3紙支票到期日為89年12
    月31日，其自90年12月31日起即均已逾越時效。
(二)且系爭支票係為訴外人興運科技股份有限公司（下稱興運公
    司）向外調度資金之保證票而交由柯秉松保管，不作他途使
    用，雙方並於切結書約定於支票到期後應無條件歸還興運公
    司。嗣於89年12月31日支票到期後，柯秉松並未將系爭支票
    交還興運公司，業由興運公司對柯秉松提起訴訟，經本院以
    90 年度訴字第2795號判決命柯秉松應交還系爭支票在案是
    原告如有收受前揭支付命令，自無不提出異議而坐視該支付
    命令確定之理。而被告如於判決後始收受系爭支票，則無論
    被告是否為訴外人柯秉松占有系爭支票，依民事訴訟法第
    401條規定及最高法院68年台再字第186號判例，被告均應受
    該判決之效力拘束。為此提起本件債務人異議之訴。
    並聲明：本院93年度執字第40043號所為之強制執行程序應
    予撤銷。
二、被告則辯以：
(一)系爭支付命令係以寄存送達方式送達於「台北縣新莊市○○
    路144巷9之2號」，查原告先於86年6月19日向戶政機關申報
    住址變更，創建新址於「建興路52號之7，4樓」，嗣於90年
    7 月5日再變更為「民安路144巷9之2號」，原告最後向戶政
    機關申報之處所為「民安路144巷9之2號」，是原告雖稱其
    事業重心移轉至大陸，長年住居大陸云云，惟原告自始均無
    廢止「民安路144巷9之2號」為其住所之意思，並以前揭住
    址為其對稅捐、電信、健保、銀行單位之聯繫處所，其客觀
    上亦無廢止前揭住址為其住所之意，自應以前揭處所為其住
    所。是系爭支付命令應已合法送達無疑。
(二)按票據行為為不要因行為，即不以給付之原因為要素而得成
    立之行為，凡簽名於票據之人，不問原因如何，均須依票上
    所載文義負責（最高法院49年台上字第678號判例參照）。
    本件原告既於系爭3紙支票背面背書，依前揭說明，自應依
    票載金額付清償之責。且系爭3紙支票係訴外人興運公司執
    行董事柯秉松為清償興運公司積欠被告30,970,000元欠款而
    為交付，是原告主張被告持有系爭票據無原因關係，與事實
    不符。
(三)被告於系爭支票遭退票後，雖遲至93年7月22日始向板橋地
    方法院申請核發支付命令，惟原告僅得以時效完成拒為給付
    ，非謂被告之票據請求權已不存在。
(四)原告雖主張被告應受本院90年度訴字第2795號判決及最高法
    院68年度台再字第186號判例所拘束，惟本院90年度訴字第
    2795號判決係因外人興運公司請求柯秉松返還保管物，柯秉
    松未於言詞辯論期日到場，復未提出任何書狀答辯，始認定
    興運公司之主張為真正，然該判決並未就債權存在與否為判
    斷，且兩造並非前開案件之當事人，是原告以前揭判決主張
    「法院判令債權不存在」，與事實不符。又被告非為案外人
    柯秉松而占有系爭支票，應非民事訴訟法第401條所規範，
    且支票為無因證券，為票據流通之故，亦應不受最高法院68
    年度台再字第186號判例拘束。本件被告既為善意持票人，
    自得依法行使票據權利，且原告所主張者，僅屬得否對該支
    付命令提起再審之訴之問題，與本件債務人異議之訴無關。
    並聲明：原告之訴駁回。
三、本件原告主張：被告前提出以原告為背書人之系爭3紙支票
    向板橋地院申請核發支付命令，經由板橋地方法院以93年度
    促字第39021號事件核發支付命令後，被告即以之為執行名
    義聲請本院強制執行，並由本院以93年度執字第40043號強
    制執行事件受理在案。系爭支付命令係以寄存送達方式向「
    台北縣新莊市○○路144巷9之2號」為送達等情，業據其提
    出支付命令聲請狀、切結書等件為證，並為兩造所不爭執，
    應可信實。
四、惟原告主張系爭3紙支票已逾越時效、該支付命令不合法、
    復未合法送達，及被告應受本院90年度訴字第2795號判決效
    力拘束，則為被告否認，並以前開情詞置辯。是本件之爭執
    點即在於：系爭支付命令有無合法送達？系爭3紙支票已逾
    越時效？被告應否受本院90 年度訴字第2795號判決效力拘
    束？茲分述如下：
(一)原告雖主張系爭支付命令未經合法送達，並否認其無以台北
    縣新莊市○○路144巷9之2號為住所之意思。惟查：
 1、按依一定事實，足認以久住之意思，住於一定之地域者，即
    為設定其住所於該地。又因特定行為選定居所者，關於其行
    為，視為住所。而依一定事實，足認以廢止之意思離去其住
    所者，即為廢止其住所。民法第20條、民法第23條、第24條
    分別訂有明文。查原告原住在新莊市○○路144巷9號3樓，
    於89年6月19日向戶籍機關申報住址變更，創立新戶設址於
    建興路52號之7四樓，並於90年7月5日再向戶籍機關為住址
    變更為民安路144巷9之2號，此有原告之戶籍謄本（見本院
    卷第34頁）可稽，揆諸上開說明，原告一再變更戶籍，其最
    後向戶政機關申報之地址既為「民安路144巷9之2號」，則
    原告應係以上開地址作為住所。
 2、次查被告聲請板橋地院執行處前往上址實施查封時，亦由原
    告配偶應門，其配偶並在場陳稱該房屋係由債務人自住，並
    無出租或借用情形，此有拍賣公告（見本院卷第33頁）可佐
    。堪認原告確以上址為住所無訛。
 3、至原告表示其事業重心移轉至中國大陸，長年居住中國大陸
    ，乃因特定行為選定以中國大陸之住址為居所，惟原告自始
    均無廢止「民安路144巷9之2號」為住所意思而離去，反而
    以上開住址對外聯繫（包括國稅局、戶政機關、經濟部、電
    信局、健保局、銀行等單位），足見原告客觀上並無廢止「
    民安路144巷9之2號」作為住所之意思至明。是法院以上址
    作為系爭支付命令送達原告之處所，並無不法。
 4、又，本院依職權函查中華郵政股份有限公司系爭支付命令之
    送達情形後，業經該公司三重郵局函覆明確表示「新莊郵局
    確已派員投遞二次仍無法送達應受送達人後，依民事訴訟法
    第138條規定，辦理『作送達通知書2份，一份黏貼於應受送
    達人住居所門首，另1份置於該送達處所信箱。』，並於93
    年8月30日寄存台北縣警察局新莊分局光華派出所招領。」
    此有該公司94年5月23日郵字第0945001140號函（見本院卷
    第73頁）可按。是原告主張系爭支付命令送達不合法云云，
    與事實不符，洵無足取。
(二)次按執行名義成立後，如有消滅或妨礙債權人請求之事由發
    生，債務人得於強制執行程序終結前，向執行法院對債權人
    提起異議之訴。債務人對於支付命令未於法定期間合法提出
    異議者，支付命令與確定判決有同一之效力。強制執行法第
    14條、民事訴訟法第521條分別訂有明文。本件被告執有之
    執行名義即系爭支付命令係板橋地院於93年8月5日核發，於
    同年9月9日送達，並於同年10月1日確定，揆諸上開說明，
    原告提起本件債務人異議之訴，主張系爭支付命令未合法送
    達及時效抗辯等，顯均係發生與確定判決有同一效力之執行
    名義成立前之事實，且應屬是否得依民事訴訟法第521條第2
    項規定提起再審之訴之問題，而與提起債務人異議之訴無涉
    ，是原告本件之請求，核與前開法條規定不符。
(三)至原告主張兩造間並無交易，不具原因關係乙節，同為被告
    否認。按票據行為為不要因行為，即不以給付原因為要素而
    得成立之行為，凡簽名於票據之人，不問原因如何，均須依
    票上所載文義負責（最高法院49年台上字第678號判例參照
    ）。本件原告既自承有於系爭支票背面背書，揆諸上開說明
    ，自應依票載金額負清償之責。經查本件被告持有系爭支票
    3紙之原因，係訴外人興運公司之執行董事柯秉松為清償興
    運公司積欠被告之借款所交付，而興運公司柯秉松自89 年6
    月22日起連續向被告調借現金或以匯款至興運公司帳戶之方
    式借款合計30,970,000元正，此有被告提出借款明細表、銀
    行存摺、匯款單影本可稽（見本院卷第84頁至第92頁），是
    原告主張被告持有系爭支票並無原因關係，亦無可取。
(四)原告雖提出本院90年度訴字第2795號判決一件，並主張被告
    應受該判決效力拘束。惟查，上開判決之當事人為興運公司
    及柯秉松，前開判決雖命柯秉松應將系爭支票返還興運公司
    ，然被告既非該案之當事人，亦非為柯秉松或其繼受人占有
    請求系爭支票，依民事訴訟法第401條規定，上開判決之既
    判力應僅存在於興運公司及柯秉松間，被告自不受該判決既
    判力之拘束。況，本院90年度訴字第2795號判決係因柯秉松
    未於言詞辯論期日到場，亦未提出準備書狀作任何聲明或陳
    述，本院始認興運公司之主張為真正，而命柯秉松應將系爭
    支票返還興運公司，並未就債權存否為任何判斷，是原告執
    上開判決主張「法院判令債權不存在」云云，與該判決之內
    容亦不相符。
(五)至原告主張系爭票款請求權於90年12月31日起即因時效已過
    ，不得再行主張乙節。按「消滅時效，因左列事由而中斷：
    ……一、依督促程序，聲請發支付命令。……」、「時效中
    斷者，自中斷之事由終止時，重行起算。……。經確定判決
    或其他與確定判決有同一效力之執行名義所確定之請求權，
    其原有消滅時效期間不滿五年者，因中斷而重行起算之時效
    期間為五年。」又「時效完成後，債務人得拒絕給付。」民
    法第129條、第137條、第144條分別訂有明文。本件被告於
    系爭支票退票後，固延至93年7月22日始向板橋地方法院聲
    請核發支付命令，惟原告僅能以時效完成拒絕給付，而非謂
    被告之票款請求權已不存在；今原告既未於支付命令確定前
    位法聲明異議，揆諸上開說明，被告之系爭票款請求權時效
    即因聲請核發支付命令而中斷，且因支付命令確定成為與判
    決有同一效力之執行名義，重行起算時效期間延長為5年，
    故原告主張系爭票款請求權時效已過，不得再行主張云云，
    亦不可採。
五、綜上所述，本件原告之主張既無可取，則原告提起本件債務
    人異議之訴，請求判決本院93年度執字第40043號所為之強
    制執行程序應予撤銷，即屬無據，不應准許。
六、至兩造其餘攻擊或防禦方法，及未經援用之證據，經本院斟
    酌後，認為均不足以影響本判決之結果，自無一一詳予論駁
    之必要，並此敘明。
七、結論：原告之訴為無理由，依民事訴訟法第78條，判決如主
    文。
中　　華　　民　　國　　94　　年　　8 　　月　　8 　　日
                  民事第三庭    法　官　林振芳
以上正本係照原本作成
如對本判決上訴，須於判決送達後20日內向本院提出上訴狀
中　　華　　民　　國　　94　　年　　8 　　月　　8 　　日
                    　　　　　　書記官　李淑芬
